【裁判字號】    97,交聲,1815
【裁判日期】    970630
【裁判案由】    聲明異議
【裁判全文】
臺灣臺中地方法院交通事件裁定     97年度交聲字第1815號
原處分機關  交通部公路總局臺中區監理所
受處分人    甲○○
上列受處分人因違反道路交通管理處罰條例案件，對於交通部公
路總局臺中區監理所於民國97年5月30日所為之處分（原處分案
：中監違字第裁60－Z00000000號裁決書）聲明異議，本院裁定
如下：
    主    文
原處分關於裁處甲○○罰鍰新臺幣肆萬玖仟伍佰元部分撤銷。
前項撤銷部分，甲○○不罰。
    理    由
一、原處分機關交通部公路總局臺中區監理所略以：異議人即受
    處分人（下稱受處分人）甲○○駕駛車牌號碼9C-8328號自
    小客車，於民國96年3月2日凌晨0時32分許，在國道3號高速
    公路南向212公里處，因酒後駕車，呼氣酒精濃度達每公升0
    .84 毫克，為國道公路警察局第七警察隊警員以其有違反道
    路交通管理處罰條例第35條第1項第1款規定之行為，遂以公
    警局交字第Z00000000號舉發違反道路交通管理事件通知單
    當場製單舉發。受處分人於期限內到案，經原處分機關經查
    違規屬實，遂於97年5月30日以中監違字第裁60－Z00000000
    號裁決書，裁處罰鍰新臺幣（下同）4萬9千5百元整，並吊
    扣駕駛執照12個月，施以道安講習，逾期則依裁決書處罰主
    文規定裁處。又依據法務部95年5月25日法律字第095070039
    3號函釋略以：「不起訴處分」包括「緩起訴處分」。另按
    刑事訴訟法所規定之緩起訴處分乃附條件之不起訴處分，本
    質上屬不起訴處分之一種，此關該法第256條之規定至明，
    至檢察官為緩起訴處分時，依刑事訴訟法第253條之2第1項
    規定，徵得被告同意，對被告所為之指示及課予之負擔，乃
    屬一種特殊之處遇措施，並非刑罰，故緩起訴處分確定後，
    應視同不起訴處分，則依行政罰法第26條第2項規定，自得
    依違反行政法上義務規定裁處之，本所依法裁處應無不合等
    語。
二、受處分人聲明異議意旨略以：其不否認上揭舉發通知單上所
    載酒醉駕車之事實，惟其一行為同時觸犯刑事法律及行政法
    上義務規定，其遭移送地檢署，經臺灣臺中地方法院檢察署
    檢察官命向財團法人法律扶助基金會支付6萬元後，為緩起
    訴處分確定，竟又開立交通違規通知單，此乃對同一事實重
    複裁決，即有「一事不兩罰」之疑義，請求准予撤銷該交通
    罰鍰4萬9千5百元之裁決等語。
三、按「汽車駕駛人，駕駛汽車經測試檢定酒精濃度超過規定標
    準者，處新臺幣（下同）1萬9千元以上6萬元以下罰鍰，並
    當場移置保管其車輛及吊扣其駕駛執照1年。因而肇事致人
    受傷者，並吊扣其駕駛執照2年；致人重傷或死亡者，吊銷
    其駕駛執照，並不得再考領」，道路交通管理處罰條例第35
    條第1項第1款定有明文。惟依95年2月5日施行之行政罰法第
    26條第1項規定：「一行為同時觸犯刑事法律及違反行政法
    上義務規定者，依刑事法律處罰之。但其行為應處以其他種
    類行政罰或得沒入之物而未經法院宣告沒收者，亦得裁處之
    。」此乃一行為同時造成刑罰法律與行政秩序罰規定發生競
    合適用之關係時，基於「一事不二罰」之法理，經由立法程
    序確立應以刑罰優先為原則，避免行為人承受過度且重複之
    處罰。此觀該條立法理由明確揭示：「一行為同時觸犯刑事
    法律及違反行政法上義務規定時，由於刑罰與行政罰同屬對
    不法行為之制裁，而刑罰之懲罰作用較強，故依刑事法律處
    罰，即足資警惕時，實無一事二罰再處行政罰之必要。且刑
    事法律處罰，由法院依法定程序為之，較符合正當法律程序
    ，應予優先適用。但罰鍰以外之沒入或其他種類行政罰，因
    兼具維護公共秩序之作用，為達行政目的，行政機關仍得併
    予裁處，故為第一項但書規定。」，其理益明。是以上揭行
    政罰法中刑事法律處罰優先且不再處以行政秩序罰之目的，
    既係因為行為人已接受刑罰而足資警惕，且已發生懲罰之作
    用，即無使行為人陷於雙重處罰之不利益，則關於刑事法律
    處罰之範圍自應採取實質認定，凡刑事實體法或程序法中所
    規定客觀上剝奪行為人生命、自由、財產權利，主觀上亦因
    制裁之嚴厲性、痛苦性，其強度足以造成心理強制而間接達
    成矯正教化目的之處遇手段，皆應納入其中，而不以形式上
    符合刑法第32條至第34條所定主刑及從刑種類者為限，始與
    法律規範之意旨相符。
四、經查：
  (一)本件受處分人於96年3月2日凌晨0時32分許，駕駛車牌號碼
    9C-8328號自小客車，在國道3號高速公路南向212公里處，
    因酒後駕車經呼氣酒精濃度達每公升0.84毫克之違規情形，
    經國道公路警察局第七警察隊員警以其有違反道路交通管理
    處罰條例第35條第1項第1款規定之行為，製作公警局交字第
    Z00000000號舉發違反道路交通管理事件通知單予以舉發等
    情，業為受處分人所不否認，並有臺中市警察局舉發違反道
    路交通管理事件通知單影本在卷可稽，是受處分人飲用酒類
    後，於上開時間駕駛前揭自用小客車之事實，應堪認定。經
    原處分機關交通部公路總局臺中區監理所於97年5月30日依
    道路交通管理處罰條例第35條第1項第1款之規定，以中監違
    字第裁60－Z00000000號裁決書裁處受處分人罰鍰4萬9千5百
    元整，並吊扣駕駛執照12個月，原無違誤。
  (二)惟按依行政罰法第26條之立法理由觀之：「一行為同時觸犯
    刑事法律及違反行政法上義務規定時，由於刑罰與行政罰同
    屬對不法行為之制裁，而刑罰之懲罰作用較強，故依刑事法
    律處罰，即足資警惕時，實無為一事二罰再處行政罰之必要
    。且刑事法律處罰，由法院依法定程序為之，較符合正當法
    律程序，應予優先適用。但罰鍰以外之沒入或其他種類行政
    罰，因兼具維護公共秩序之作用，為達行政目的，行政機關
    仍得『併與裁處』」。故在處罰目的且處罰方式相同時，若
    依刑事法律處罰，即足資警惕時，實無為一事二罰再處行政
    罰之必要。又刑事訴訟法第253條之2規定，檢察官為緩起訴
    處分，得命被告於一定期間內履行「向社團法人中華民國得
    勝者教育協會支付一定之金額」，此一命被告為金錢給付的
    部分，應得被告之同意。命被告為金錢給付部分，並得為民
    事強制執行名義。檢察官課被告以上之負擔，由於此負擔雖
    非「刑罰」，但性質上可謂實質的制裁，且造成被告權利受
    限制的影響。則受處分人上開違反刑事法律禁止規範之犯罪
    事實既已明確，僅因檢察官採取緩起訴處分之替代性刑事處
    遇手段，未將該案逕行起訴或聲請簡易判決處刑，致其後適
    用之刑事訴訟程序有所區別，然就受處分人負有支付一定金
    額予檢察官指定機構之義務觀察，其如未在上開指定期間內
    確實履行義務，依刑事訴訟法第253條之3第1項第3款之規定
    ，受處分人將遭受撤銷緩起訴處分之不利益；反之，倘其確
    實遵守並履行各項緩起訴條件，除非合於刑事訴訟法第260
    條所定情形之一，否則受處分人即無再就同一案件遭受刑事
    訴追之虞。從而，受處分人已因上開緩起訴處分而剝奪其財
    產權，主觀上前揭金錢給付義務亦具有強制性、懲罰性，雖
    不若易科罰金係以支付金錢作為自由刑之替代，惟經由緩起
    訴處分條件之履行使其免於遭檢察官發動起訴程序，仍具有
    替代刑罰之效果，廣義而言，應屬前揭所稱之「實質刑事法
    律處罰」，而有行政罰法第26條第1項「一事不二罰」規定
    之適用（臺灣高等法院臺中分院95年度交抗字第477號裁定
    同此結論，可資參照）。
  (三)至法務部95年5月25日法律字第0950700393號函雖謂：行政
    罰法第26條第2項所稱「不起訴處分」包括「緩起訴處分」
    在內等語，惟該項乃例外得裁處行政秩序罰之補充規定，參
    諸該條文係將「不起訴處分」、「無罪」、「免訴」、「不
    受理」、「不付審理」等不能證明刑事被告犯罪或未曾使其
    實際接受刑罰之情形逐一臚列，顯然與該條第一項所指發生
    處罰競合之前提要件尚有未合，故有第2項仍依違反行政法
    上義務規定裁處之必要。本件緩起訴處分既非不能證明行為
    人之犯罪事實，且有支付一定金額之實質處罰，自與上開行
    政罰法第26條第二項列舉之不起訴處分等情形迥然有別，仍
    無從遽為比擬而為相同之處置。如若不然，則刑事被告如經
    法院循審判程序判處罰金或得以易科罰金之拘役或有期徒刑
    ，均得以援用行政法罰第26條第1項之規定，免於處以行政
    秩序罰之雙重不利益；至於藉由緩起訴處分而節省司法資源
    者，在基於實質懲罰目的而其財產權遭受剝奪之餘，卻仍需
    繳納一定金額之行政罰鍰，其結果勢必降低刑事被告接受緩
    起訴處分之意願，而反噬緩起訴處分替代繁複刑事審判程序
    之制度性機能。準此以言，行政罰法第26條第2項既未將緩
    起訴處分列舉其中，本於「例外規定從嚴解釋」之法理及前
    揭說明，自不能將條文中「不起訴處分」之範圍，擴及於性
    質顯不相同之「緩起訴處分」，附此敘明。
  (四)又道路交通管理處罰條例第35條所規定之裁處，含有罰鍰與
    吊扣駕照之處分，二者分屬行政罰法中之裁罰，有對於過去
    違反義務行為處罰之「秩序罰」（指罰鍰），以及對於預防
    將來再犯危險之「管制罰」（指吊扣駕照）；前者對於過去
    義務違反而為秩序罰之目的，與刑事制裁酒醉駕車所欲達到
    保護交通安全之目的相同，二者既為相同之目的，則處以較
    重之刑事制裁為已足，自無重複處罰行政罰之必要。本件受
    處分人甲○○因本案另涉犯刑法第185條之3酒醉駕車之公共
    危險罪，並經臺灣臺中地方法院檢察署檢察官於96年3月3日
    以96年度速偵字第1274號為緩起訴處分，並於處分書中載明
    緩起訴期間為1年，受處分人應於收受執行緩起訴處分命令
    通知書之日起2個月內，向財團法人法律扶助基金會支付6萬
    元，該緩起訴處分於97年4月9日期滿未經撤銷而實質確定，
    此有緩起訴處分書、受處分人匯款憑條及臺灣高等法院被告
    前案紀錄表各1份等在卷可參。是本件對於性質相同之金錢
    裁罰，已依懲罰作用較強之刑事法律制裁後，原處分機關自
    不得就該同一違規事實再處以「罰鍰」之理。原處分就此未
    予詳查，遽予裁罰，尚有未恰。
  (五)至於原處分關於吊扣駕駛執照部分，則係預防將來再犯危險
    之管制罰，而有別於前揭針對已發生違規事實科處罰鍰之行
    政秩序罰，屬行政罰法第26條第1項但書所稱之「其他種類
    行政罰」。原處分機關雖不得就該同一違規事實再處以「罰
    鍰」，然仍應科處罰鍰以外之行政罰（即吊扣證照）。是原
    處分機關依道路交通管理處罰條例第35條第1項第1款規定，
    吊扣其駕駛執照12個月，自無不合，惟受處分人並未就此部
    分聲明異議，本院自不予以判斷，特此說明。
五、綜上所述，原處分機關交通部公路總局臺中區監理所上開罰
    鍰之行政裁罰，即有未洽，受處分人就此部分之異議，為有
    理由，故就此部分之原處分應予撤銷，並為不罰之諭知。
六、據上論斷，應依道路交通管理處罰條例第87條第2項、道路
    交通案件處理辦法第19條、第20條，裁定如主文。
七、如不服本裁定，應於送達後5日內，向本院提出抗告狀。
中    華    民    國    97    年    6     月    30    日
                            交通庭    法  官  陳姵君
以上正本證明與原本無異。
                                      書記官  莊金屏
中    華    民    國    97    年    6     月    30    日


司法院資訊處製作；財團法人民間司法改革基金會備份。
